臺北高等行政法院判決
　　　　　　　　　　　　　　　92年度訴字第05494號
　　　　　　　　　　　　　　　.
原　　　告　甲○○
訴訟代理人　丙○○
被　　　告　新竹市東區區公所
代　表　人　乙○○
訴訟代理人　丁○○
　　　　　　戊○○
上列當事人間因有關農業事務事件，原告不服新竹市政府92年訴
字第37號訴願決定，提起行政訴訟。本院判決如下：
　　主  文
原告之訴駁回。
訴訟費用由原告負擔。
　　事  實
一、事實概要：
    原告向被告機關申請其所有坐落於新竹市○○段195地號土地
    應為作與農業經營不可分離之使用土地，被告機關以92年7月
    21日（92）東經字第0920011262號函覆認原告之系爭土地未
    符合農業經營不可分離土地作業要點第2點第1項之規定，否
    准其申請，原告不服，提起訴願，遭決定駁回，遂提起本件
    行政訴訟。
二、兩造聲明：
　　(一)原告聲明求為判決：1.訴願決定及原處分均撤銷。
                        2.判命被告就系爭土地作成核發與農
                          業不可分離之使用土地證明之行政
                          處分。
                        3.訴訟費用由被告負擔。
　　(二)被告聲明求為判決：1.駁回原告之訴。
                        2.訴訟費用由原告負擔。
三、兩造之爭點：被告機關認系爭土地未符合農業經營不可分離
    土地作業要點第2點第1項之規定，否准原告申請，是否適法
    ？
　　(一)原告主張之理由：
      1.依查編與農業經營不可分離土地作業要點第2條第1項規
        定土地登記簿登記為建之土地，且位於左列範圍內者亦
        應認屬「符合農業經營不可分離土地」，而其中第2款「
        都市土地公共設施尚未完竣區及依法不能建築區」，而
        所謂公共設施尚未完竣區依同要點第2條第2項係指「以
        自耕農地及依耕地375減租條例辦理租約之耕地為限」
        。
      2.本件依新竹市政府民國91年10月22曰府都計字第091008
        0331號函所示，本件系爭土地確屬「都市土地公共設施
        尚未完竣區」乃無可爭議之事，有問題者，在系爭土地
        是否尚為「以自耕農地及依耕地375減租條例辦理租約之
        耕地」之農業經營不可分離之地。
      3.查本件土地之前手丙○○原係與共有人林木桂共有（林
        木桂現仍為共有人之一），由林木桂之父占有興建農舍
        ，而林木桂自其父親即在當地從事耕作，是本件土地上
        共有人林木桂所建之房舍，既為土地稅法施行細則第21
        條第2項第2款所規定之「實際供與農業經營不可分之農
        舍」，則原告所有與之共有之本件土地，且其上仍有「
        實際供與農業經營不可分之農舍」，其屬作與農業經營
        不可分離之使用土地，應甚顯然而無可爭議。又本件系
        爭土地因自民國34年以來即興建有實際供與農業經營不
        可分之農舍，所以其地目一直登記為「建」，建地不可
        能為依耕地375減租條例辦理租約之耕地，但就共有人林
        木桂之父林萬震而言，其於系爭土地上（因土地為共有
        ，自包含原告部分）為自耕農「實際供與農業經營不可
        分之農舍」，是原告申請視為「作與農業經營不可分離
        之使用土地」，於法於理於情，應無不合。況系爭土地
        於90年11月30日移轉予原告之前，均係繳交田賦在案。
      4.另請參見前台灣省政府訴36字第26007號訴願決定書本件
        系爭土地，亦明確認定「上開土地現仍作農業用地使用
        ‧‧應徵收田賦」，此一事實（同一農舍作同一農業使
        用），迄今仍無改變，尚請卓參。
      5.本件土地符合查編與農業經營不可分離土地作業要點（
        以下簡稱「要點」）第2條第1項第2款規定之「都市土地
        公共設施尚未完竣區」有如證三號新竹市政府民國91年
        10月22日府都計字第0910080331號函可稽，故無可爭議
        ，不待再論，有問題者，厥在是否符合同條第2項所謂：
        「：以自耕農地及依耕地375減租條例辦理租約之耕地為
        限」之規定？本件土地未有依耕地375減租條例辦理之租
        約，亦為事實，是爭執之點，在是否為自耕農地而已。
      6.本件土地應屬自耕農地之論證前，謹先指出一件事實，
        即原告與前手丙○○為夫妻，有戶籍謄本可稽。而「承
        租人應自任耕作」者，包括其家屬在內有人自任耕作，
        即符耕地375減租條例第16條第1項所稱之「承租人應自
        任耕作」者，最高法院著有71年台上字第2841號判例，
        由上述判例旨意既可知「自耕」可包含家屬在內，從而
        「自耕農地」中之自耕應不限於所有權人本人自耕，而
        應包括家屬在內，當無爭議，就本件而言，自當可包含
        原告之配偶丙○○之自耕在內，即非法所不准。查原告
        之配偶丙○○所有緊鄰本件土地，即新竹市○○段第116
        、193、194 地號土地仍屬田賦課徵標的，有新竹市稅捐
        稽徵處93年2 月11日新市稅地字第0930003089號函可證
        ，是本件土地仍可認屬「自耕農地」，應屬合法。
　　(二)被告主張之理由：
      1.按「查編與農業經營不可分離土地作業要點」第2點規定
        ，本要點實施範圍為平均地權規定地價區，其土地登記
        簿登記為建、雜、祀、鐵、公、墓、線、道、堤等地目
        土地，實際作與農業經營不可分離之房舍、曬場、農路
        、灌溉、排水及其他農業使用（包括直接供作農林漁牧
        使用）之土地，且位於左列範圍內者：（一）都市土地
        依法劃定為農業區、保護區、公共設施保留地，依法不
        能建築區。（二）都市土地公共設施尚未完峻區及依法
        限制建築區。（三）都市計畫範圍外之非都市土地。前
        項第2款所稱公共設施尚未完竣區及依法限制建築區之土
        地，以自耕農地及依耕地375減租條例辦理租約之耕地為
        限。
      2.查本案原告向被告機關申請其坐落新竹市○○段195 地
        號土地應作為與農業經營不可分離之土地使用，被告機
        關認原告之系爭土地未符合查編與農業經營不可分離土
        地作業要點第2點第1項之規定駁回原告申請。按系爭土
        地使用分區為住宅區，此與前揭法令第2點第1項第（一
        ）款都市土地依法劃定為農業區、保護區、公共設施保
        留地，依法不能建築區之規定不符。另本案系爭土地雖
        為都市土地公共設施尚未完竣區，惟非屬耕地375減租條
        例辦理租約之耕地。依前揭法令，作與農業經營不分離
        之使用土地為都市土地公共設施尚未完竣區及依法限制
        建築區，必須以自耕農地及依耕地375減租條例辦理租約
        之耕地為限，今原告之土地非為依耕地375減租條例辦理
        租約之耕地，爰與前揭要件不符。
　　理  由
一、按「非都市土地依法編定之農業用地或未規定地價者，徵收
    田賦。但都市土地合於左列規定者，亦同：一、依都市計畫
    編為農業區及保護區，限作農業用地使用者。二、公共設施
    尚未完竣前，仍作農業用地使用者。三、依法限制建築，仍
    作農業用地使用者。四、依法不能建築，仍作農業用地使用
    者。五、依都市計畫編為公共設施保留地，仍作農業用地使
    用者。前項第二款及第三款，以自耕農地及依耕地三七五減
    租條例出租之耕地為限。」平均地權條例第22條第1、2項定
    有明文。次按「徵收田賦之土地，依左列規定辦理：‥‥四
    、第三十五條及本條例第二十二條第一項但書規定之土地中
    供與農業經營不可分離之使用者，由農業機關受理申請，會
    同有關機關勘查認定後，編造清冊，送稅捐稽徵機關。」為
    平均地權條例施行細則第37條第4款所規定；又「查編與農業
    經營不可分離土地作業要點」第2點規定「本要點實施範圍為
    平均地權規定地價區，其土地登記簿登記為建、雜、祀、鐵
    、公、墓、線、道、堤等地目土地，實際作與農業經營不可
    分離之房舍、曬場、農路、灌溉、排水及其他農業使用（包
    括直接供作農林漁牧使用）之土地，且位於左列範圍內者：
    （一）都市土地依法劃定為農業區、保護區、公共設施保留
    地，依法不能建築區。（二）都市土地公共設施尚未完峻區
    及依法限制建築區。（三）都市計畫範圍外之非都市土地。
    前項第2款所稱公共設施尚未完竣區及依法限制建築區之土地
    ，以自耕農地及依耕地375減租條例辦理租約之耕地為限。」
    ；同要點第10條規定「申請土地係供農舍使用者，其使用人
    與土地所有權人間若非屬同一人時，應以具有配偶、直系親
    屬、承領、承耕關係者為限。」上揭要點規定，係為行政主
    管機關執行平均地權條例第3條及第22條及同條例施行細則第
    37條等規定，所為技術性、細節性之行政命令，與法律規定
    之精神無違，行政機關於處理相關案件時，自得適用之。
二、本件原告向被告申請其所有坐落於新竹市○○段195地號土地
    應為作與農業經營不可分離之使用土地，經被告以92年7月21
    日（92）東經字第0920011262號函覆認原告之系爭土地未符
    合農業經營不可分離土地作業要點第2點第1項之規定，否准
    其申請，原告不服，提起訴願，遭決定駁回；循序起訴意旨
    略以：系爭土地確屬「都市土地公共設施尚未完竣區」，且
    前手丙○○原係與共有人林木桂共有（林木桂現仍為共有人
    之一），林木桂自其父親即在當地從事耕作，系爭土地上共
    有人林木桂所建之房舍，既為土地稅法施行細則第21條第2項
    第2款所規定之「實際供與農業經營不可分之農舍」，則原告
    所有與之共有之本件土地，其上自仍有「實際供與農業經營
    不可分之農舍」，屬作與農業經營不可分離之使用土地；系
    爭土地地目一直登記為「建」，建地不可能為依耕地375減租
    條例辦理租約之耕地，但就共有人林木桂之父林萬震而言，
    其於系爭土地上為自耕農且「實際供與農業經營不可分之農
    舍」，況系爭土地於90年11月30日移轉予原告之前，均係繳
    交田賦；是原告申請視為「作與農業經營不可分離之使用土
    地」，於法於理於情，應無不合；再原告與前手丙○○為夫
    妻，而「承租人應自任耕作」者，包括其家屬在內有人自任
    耕作，即符耕地375減租條例第16條第1項所稱之「承租人應
    自任耕作」者，就本件言，自當包含原告之配偶丙○○之自
    耕在內，即非法所不准，原告之配偶丙○○所有緊鄰本件土
    地，即新竹市○○段第116、193、194地號土地仍屬田賦課徵
    標的，是本件土地仍可認屬「自耕農地」云云。
三、按都市土地公共設施尚未完竣區及依法限制建築區，實際作
    與農業經營不可分離之房舍、曬場、農路、灌溉、排水及其
    他農業使用（包括直接供作農林漁牧使用）之土地，而符合
    「自耕農地及依耕地三七五減租條例出租之耕地」者，始符
    合首揭「查編與農業經營不可分離土地作業要點」第2點規定
    之土地，而得適用平均地權條例第22條第1項但書規定徵收田
    賦；經查系爭坐落新竹市○○段195地號土地，原告應有部分
    6分之5（90年11月30日由其夫贈與取得），另共有人林木桂
    應有部分6分之1，系爭土地地目為建，使用分區為住宅區○
    ○○○道路公共設施尚未完竣，非屬耕地375減租條例出租之
    耕地各情，為兩造所不爭，並有土地登記謄本、新竹市政府
    91年10月22日府都計字第0910080331號函附卷可稽，堪認屬
    實。準此，系爭土地固屬都市土地而公共設施尚未完竣區，
    惟依上揭規定與說明，仍須符合「自耕農地及依耕地三七五
    減租條例出租之耕地」，始與「查編與農業經營不可分離土
    地作業要點」第2點規定相吻合，而得適用平均地權條例第22
    條第1項但書規定徵收田賦；茲系爭土地之地目為建，使用分
    區為住宅區，非屬自耕農地（內政部92年9月3日台內地字第
    0920012176號函釋意旨參照）；又非屬耕地375減租條例出租
    之耕地，與上揭「查編與農業經營不可分離土地作業要點」
    第2點規定及平均地權條例第22條第1項但書與第2項規定之要
    件不合，被告據以否准原告所請，洵屬有據。原告主張系爭
    土地屬「自耕農地」，縱不符「依耕地三七五減租條例出租
    耕地」之要件，被告仍應核發與農業經營不可分離土地證明
    云云，容有誤解。
四、原告雖主張系爭土地於90年11月30日移轉予原告之前，均係
    繳交田賦，並據提出新竹市稅捐稽徵處92年11月14日新市稅
    地字第0920038259號函及台灣省政府74年12月27日74府訴三
    字第54032號訴願決定書為證；惟查系爭土地於90年11月30
    日以贈與為原因，由原告之夫丙○○（即本件原告訴訟代理
    人）移轉予原告之前，究係繳納何種稅賦，與本件因土地權
    利移轉，而須重新申請被告核發與農業經營不可分離土地證
    明並無必然關係。易言之，被告受理申請後，仍應依法審查
    ，經審查後如與法律規定要件不合，仍應據以否准申請，不
    得以之前曾有准許之個案，而置法律規定於不顧。至台灣省
    政府74年12月27日74府訴三字第54032號訴願決定，固於決定
    理由中表示系爭土地屬都市土地公共設施尚未完竣區而仍作
    農業用地使用，依平均地權條例第22條規定，應徵收田賦等
    語；惟按都市土地合於公共設施尚未完竣前，仍作農業用地
    使用之情事，仍須符合「自耕農地及依耕地三七五減租條例
    出租之耕地」之要件，始得徵收田賦，此觀平均地權條例第
    22 條第1項及第2項規定甚明，上揭訴願決定僅就平均地權
    條例第22條第1項要件論述，並未考量同條第2項所定之「自
    耕農地及依耕地三七五減租條例出租之耕地」之要件，尚不
    得據為有利原告之認定。
五、綜上所述，原告起訴論旨，並非可採。被告認系爭土地未符
    合農業經營不可分離土地作業要點第2點第1項之規定，否准
    原告申請，並無違誤；訴願決定予以維持，亦無不合，原告
    訴請撤銷，並請求判命被告就系爭土地作成核發與農業不可
    分離之使用土地證明之行政處分，均為無理由，應予駁回。
六、兩造其餘主張陳述，於判決結果不生影響，無庸一一論列，
    併予敘明。
據上論結，本件原告之訴為無理由，爰依行政訴訟法第98條第3項
前段，判決如主文。
中    華    民    國   94    年     2     月    3    日
                  第六庭審判長法  官   林樹埔
                              法  官　 曹瑞卿
                              法  官　 許瑞助
上為正本係照原本作成。
如不服本判決，應於送達後20日內，向本院提出上訴狀並表明上
訴理由，如於本判決宣示後送達前提起上訴者，應於判決送達後
20日內補提上訴理由書（須按他造人數附繕本）。
中    華    民    國   94    年     2     月    3    日
                              書記官   吳芳靜
